【裁判字號】    90,判,2476
【裁判日期】    901221
【裁判案由】    徵收補償
【裁判全文】
最  高  行  政  法  院  判  決                    九十年度判字第二四七六號
    原      告  甲○○
    被      告  臺中市政府
    代  表  人  張溫鷹
右當事人間因徵收補償事件，原告不服內政部中華民國八十九年三月三日台八九內訴
字第八九○二四四七號再訴願決定，提起行政訴訟。本院判決如左：
    主  文
原告之訴駁回。
訴訟費用由原告負擔。
    事  實
緣坐落臺中市○○區○○段二二一一－二、二二一一－三、二二一一－五、二二一二
－三、二二六六－二及二二七八－四地號土地為原告與訴外人陳清文、陳朝雄等共有
之土地，其都市計畫使用分區○○市○○道路用地，原告於八十八年六月二十九日向
臺中市政府提出申請書，請求依法辦理徵收補償，被告以八十八年七月七日府工土字
第九○七四四六號函復略以：「．．．因現有既成道路補償經費龐大，非地方政府財
務可處理．．．將俟中央研擬具替代方案後據以辦理。」原告不服，提起訴願、再訴
願，均遭駁回，遂提起本件行政訴訟。茲摘敘兩造訴辯意旨如次：
原告起訴意旨略謂：一、按憲法第十五條關於人民財產應予保障之規定，旨在確保個
人依財產之存續狀態行使其自由使用、收益及處分之權能，並免於遭受公權力或第三
人之侵害，俾能實現個人自由，發展人格及維護尊嚴。如因公用或其他公益目的之必
要，國家機關雖得依法徵收人民之財產，但應給予相當之補償，方符憲法保障財產之
意旨。既成道路符合一定要件而成立公用地役關係者，其所有權人對土地既已無從自
由使用收益，形成因公益而特別犧牲其財產上之利益，國家自應依法律之規定辦理徵
收給予補償，各級政府如因經費困難，不能對上述道路全面徵收補償，有關機關亦應
訂定期限籌措財源逐年辦理或以他法補償。若在某一道路範圍內之私有土地均辦理徵
收，僅因既成道路有公用地役關係而以命令規定繼續使用，毋庸同時徵收補償，顯與
平等原則相違．．．。」司法院大法官會議解釋字第四○○號解釋令旨在落實憲法保
障人民財產權免受公權力或第三人之侵害，故作此解釋令在案。但自頒布至今，已有
四年，卻未聞被告定何期限或以何替代之法令以補償，該解釋令豈非形同具文。另按
解釋理由，所謂「以他法補償」係指如經費困難除應訂定期限辦理外亦可改以發行分
期補償之債券，採取使用者收費制度、抵稅或以公有土地抵償等以代替金錢給付。而
非如被告所言以遙無止期「研議」其他替代補償方式辦理。易言之，被告如認為以他
法補償窒礙難行，即應依現行徵收規定迅予辦理徵收補償，以符前述解釋意旨，豈可
延宕不決。原告依法提出徵收補償之請求，本符上開解釋精神，但被告卻以經費不足
為由，拒不辦理，顯非適法。二、另依土地法第十四條第五款規定公共交通道路不得
為私有，其已成為私有者，得依法徵收之。系爭土地既經依法編為公共交通道路用地
，且已實際供公眾通行之使用，自應依法辦理徵收補償。訴願及再訴願決定機關不予
查明被告所為之處分，究據何辦理？卻一致認同系爭土地為原告因興建房屋之利益而
預留形成之道路用地，而非純為公益無償提供土地作道路使用。基於財源考量，先行
徵收他人土地，而暫無法徵收原告系爭土地．．．無違平等原則云云，駁回原告之訴
願及再訴願。然原告除系爭土地外，鄰近並無其他可供建築之土地，從未於該地點出
資興建房屋，更無與建設公司合建分屋，對該土地既已無從自由使用收益，自無利益
可言。被告與訴願及再訴願決定機關顯然認定錯誤。在同為應徵收之道路用地，被告
捨原告之權益而先行徵收他人土地，本非法所許，豈可謂無違平等原則。原處分顯係
違法。系爭土地既經依法編為公共交通道路用地，且已實際供公眾通行使用多年，所
形成公用地役關係已成事實，被告機關以經費不足為由拒不辦理徵收補償，於法未合
。復以原告因興建房屋之利益而預留形成道路用地等不實之詞駁回原告之請求，罔顧
原告之權益先行徵收他人土地，則用法未當，有違依法行政原則，請明鑒事因撤銷原
處分及一再訴願決定，以維原告權益等語。
被告答辯意旨略謂：被告依法定程序辦理都市建設且審酌財源狀況，分別緩急，編列
預算送請議會審議通過後，依規辦理徵收補償。另依臺中市都市計畫公共設施保留地
第一期（民國六十二年九月六日以前）暨第二期前三年（民國八十年六月底以前）建
設工程特別預算案總說明，被告依計畫未徵收八公尺以下道路。查臺中市○○區○○
段二二一一－二、二二一一－三、二二一一－五、二二一二－三、二二六六－二、二
二七八－四等六筆地號土地，分別座落於八公尺及四公尺都市○○道路上，道路週邊
依都市計畫指定建築線已建築，而形成既成道路，被告依計畫未徵收八公尺以下道路
，而未開闢該段道路，目前被告因囿於財源並無經費辦理既成道路徵收補償。該請求
徵收補償既成道路土地事件依行政法院七十三年判字第一一一六號判決旨意：「公共
交通道路之土地，已成為私有者，依法固得徵收之，但並非應徵收，故該管行政機關
，基於目前財力所限，酌量決定暫不辦理徵收補償，自屬允洽。」在被告財政拮据困
難下，且僅補償個案確有失平等與公允，而大法官會議釋字第四○○號解釋「．．．
既成道路符合一定要件而成立公用地役關係者，．．．各級政府如因經費困難，不能
對上述道路全面徵收補償，有關機關亦應訂期限籌措財源逐年辦理或以他法補償。．
．．」，經臺灣省政府八十五年八月二十一日八五府建四字第○七一五○八號函釋各
種研處方案，基於被告財力所限，暫無法辦理徵收補償，俟被告財源有著或中央研擬
其他替代補償方案後辦理。原處分並無不當，請依法駁回原告之訴等語。
    理  由
按「憲法第十五條關於人民財產應予保障之規定，旨在確保個人依財產之存續狀態行
使其自由使用、收益及處分之權能，並免於遭受公權力或第三人之侵害，俾能實現個
人自由、發展人格及維護尊嚴。如因公用或其他公益目的之必要，國家機關雖得依法
徵收人民財產，但應給予相當之補償，方符憲法保障財產權之意旨。既成道路符合一
定要件而成立公用地役關係者，其所有權人對土地既已無從自由使用收益，形成因公
益而特別犧牲其財產上之利益，國家自應依法律之規定辦理徵收給予補償，各級政府
如因經費困難，不能對上述道路全面徵收補償，有關機關亦應訂定期限籌措財源逐年
辦理或以他法補償。．．．」司法院大法官會議釋字第四○○號解釋甚明。查被告辦
理都市建設，審酌財源狀況，編列預算送請議會審議通過，辦理徵收補償，另臺中市
都市計畫公共設施保留地第一期（六十二年九月六日前）暨第二期前三年（八十年六
月底前）建設工程特別預算案總說明，則依計畫未徵收八公尺以下道路，而坐落臺中
市○○區○○段二二一一－二、二二一一－三、二二一一－五、二二一二－三、二二
六六－二及二二七八－四地號土地為原告與訴外人陳清文、陳朝雄等共有之土地，其
都市計畫使用分區固為都市○○道路用地，但分屬八公尺以下因週邊依都市計畫指定
建築線己建築而形成之既成道路，業經被告所論明，且為原告所不爭執，是基於財力
所限，被告對於原告請求辦理徵收補償，以八十八年七月七日府工土字第九○七四四
六號函復略以「因現有既成道路補償經費龐大，非地方政府財務可處理．．．將俟中
央研擬具替代方案後據以辦理」，核未違反前揭大法官會議解釋意旨。一再訴願決定
，遞予維持，亦無違誤。原告起訴論旨，難謂有理，應予駁回。
據上論結，本件原告之訴為無理由，爰依行政訴訟法施行法第二條、行政訴訟法第九
十八條第三項前段，判決如主文。
中    華    民    國      九十      年      十二      月    二十一      日
                    最 高 行 政 法 院  第 三 庭
                                審 判 長 法  官      曾  隆  興
                                         法  官      吳  明  鴻
                                         法  官      徐  樹  海
                                         法  官      鄭  淑  貞
                                         法  官      林  家  惠
右  正  本  證  明  與  原  本  無  異
                                         法院書記官  陳  盛  信
中    華    民    國      九十      年      十二      月    二十四      日


司法院資訊處製作；財團法人民間司法改革基金會備份。
